【裁判字號】    95,上更(一),69
【裁判日期】    950530
【裁判案由】    誣告
【裁判全文】
臺灣高等法院高雄分院刑事判決      95年度上更(一)字第69號
上  訴  人  丁○○○
即  被  告
            戊○○
            己○○
            丙○○
上列四人共同
選任辯護人  洪錫鵬  律師
自  訴  人  甲○○  男 民國62年9月18日生
自訴代理人  鍾  義  律師
上列上訴人等因誣告案件，不服臺灣高雄地方法院90年度自字第
440 號中華民國92年1 月30日第一審判決，提起上訴，經判決後
，由最高法院發回更審，本院判決如下：
    主  文
原判決撤銷。
丁○○○、戊○○、己○○、丙○○均無罪。
      理      由
一、自訴人甲○○自訴意旨略以：自訴人係任職於內政部警政署
    第五總隊（以下簡稱保五總隊）第三大隊第二中隊之警員，
    被告丁○○○及其女戊○○、己○○、丙○○、其夫乙○○
    （前經自訴人以誣告罪提起自訴，經判刑確定）在高雄市○○區○○路98號經營自助餐店，與同路102 號甲○○之父母
    林進旺、林蘇瑞美經營之早餐店相鄰，雙方因細故交惡。民
    國（下同）86年4 月16日10時許，因林蘇瑞美在丁○○○等
    所經營之自助餐店前又因為潑水細故，引起糾紛，乙○○因
    而與林進旺、林蘇瑞美等人互相毆打成傷（傷害部分已分別
    判處罪刑確定）。嗣被告丁○○○、戊○○、己○○、丙○○及乙○○心生不滿，知悉林進旺之子甲○○為保五總隊之
    警員，乃共同基於使甲○○受刑事及懲戒處分之犯意聯絡，
    於88年5 月19日，以乙○○及被告丁○○○、戊○○、己○○、丙○○五人名義，書立陳情書一紙，造：「(一)86年4
    月16日之衝突，係甲○○教唆其家人毆打乙○○及其家人，
    (二)87年10月間，位在高雄市○○路90號新都自助餐店被砸，
    係甲○○與其家人所為，(三)位在高雄市○○路92號早餐店被
    砸，老闆被人毆打，係甲○○教唆其家人所為，(四)甲○○教
    唆其弟林啟斌毆打住在高雄市○○路100號之居民林登順，
    (五)甲○○於前開第(一)及第(四)事件發生時，在公眾面前稱自己
    是警察，要給家人當靠山」等涉及刑事及懲戒處分之虛偽事
    實，分別向高雄市政府、高雄市政府警察局、內政部、內政
    部警政署、法務部及司法院等對於甲○○有追訴刑責及懲戒
    處分職權之該管公務員申告，並要求該管公務員對甲○○予
    以撤職處分，因認被告丁○○○、戊○○、己○○、丙○○
    與乙○○共犯刑法第169條第1項之誣告罪嫌云云。
二、按犯罪事實應依證據認定之，無證據不得認定犯罪事實，刑
    事訴訟法第154 條第2 項定有明文。又認定不利於被告之事
    實，須依積極證據，苟積極證據不足為不利於被告事實之認
    定時，即應為有利於被告之認定，更不必有何有利之證據。
    再告訴人（自訴人）之告訴（自訴），本以使被告受刑事追
    訴為目的，故其陳述是否與事實相符，自應調查其他證據，
    以資審認，苟其所為攻擊之詞，尚有瑕疵，則在此瑕疵未予
    究明之前，即不能遽採為斷罪之基礎；又共犯之成立，除共
    同實施犯罪行為者外，其就他人之行為負共犯之責者，以有
    意思聯絡為要件，若事前並未合謀，實施犯罪行為之際，又
    係出於行為者自己之意思，即不負共犯之責，又共同實施犯
    罪行為為共同正犯構成要件之一，所謂共同實施，雖不以參
    與全部犯罪行為為限，要必分擔實施一部分，始得為共同正
    犯（最高法院30年上字第816 號、69年台上字第1531號、19
    年上字第694 號、46年台上字第1304號判例參照）。
三、自訴人認被告丁○○○，戊○○、己○○、丙○○涉犯誣告
    犯行，係以有陳情書、原審法院88年度自字第694 號乙○○
    誣告案判決書可稽，且被告等於該乙○○誣告案審理時均自
    承知悉陳情內容共同檢舉等情，為其論據。被告丁○○○並
    未於本院審判期日到庭，惟訊據被告戊○○、己○○、丙○○及被告丁○○○於原審審理時均堅決否認有何誣告之犯行
    ，一致辯稱：係乙○○一人委請代書楊進財書寫陳情書，寫
    好後馬上寄發，我們均不知陳情書之內容等語，被告戊○○
    、己○○、丙○○於本院審理時另辯稱：乙○○在其被訴誣
    告案件中，供稱寫陳情書之事其妻丁○○○、女戊○○、己○○、丙○○等皆不知情，妻女印章是其擅自蓋用。自訴人
    之代理律師聞言，即謂既是乙○○擅自蓋用其妻女印章書立
    陳情書，則其另又觸偽造文書罪責，我們基於孝心，不忍父
    親乙○○被科以偽造文書罪責，乃出庭為父親作證稱乙○○
    要書寫陳情書，我們均知情並同意，惟實際上我們並不知陳
    情書之內容等語。
四、經查：
 (一) 另案被告乙○○即被告丁○○○之夫、被告戊○○、己○○
    、丙○○之父，確有於88年5月19日，委由代書楊進財以乙○○、丁○○○、戊○○、己○○、丙○○5人名義，書立
    檢舉自訴人甲○○前開不法事實之陳情書一紙後再影印5 份
    ，分別郵寄至高雄市政府、高雄市政府警察局、內政部、內
    政部警政署、法務部及司法院等，乙○○自認對於自訴人有
    追訴刑責或懲戒處分職權之該管公務員，並要求該管公務員
    對自訴人予以撤職處分之事實，業據乙○○供承在卷，並經
    證人楊進財證述確有受乙○○委託為其書立前開陳情事屬實
    ，復有該等陳情書影本6份附卷可稽，嗣經甲○○對乙○○
    提起自訴誣告，原審法院認被告陳情書所舉自訴人不法之事
    實，皆係子虛烏有，認乙○○有誣陷自訴人之故意，依誣告
    罪判處乙○○有期徒刑1年，乙○○上訴本院，亦經本院依
    誣告罪判處罪刑，並由最高法駁回乙○○之上訴確定，此有
    原審法院88年度自字第694號、本院90 年上訴字第1469號及
    最高法院94年台上字第540號刑事判決在卷足憑。茲所應審
    究者，乃被告丁○○○、戊○○、己○○、丙○○對於前開
    陳情書之內容是否知情，與乙○○有無犯意聯絡及行為分擔
    之共同正犯關係。
  (二)另案被告乙○○僅小學畢業，而被告丁○○○為小學肄業、
    被告己○○亦係小學畢業，被告戊○○則係國中畢業，被告
    丙○○為高職畢業之程度，此經被告等供明在卷，而觀諸陳
    情書之內容文筆流暢通順，應非係被告等或乙○○所書寫，
    則乙○○所陳係其委託代書楊進財書寫，及證人楊進財證稱
    該陳情書確係乙○○委其書寫等情，應堪信為真實。而陳情
    書雖係以5 人之名義書立，其中向高雄市政府、高雄市政府
    警察局、內政部警政署、司法院之檢舉陳情書亦皆蓋有5人
    之印章（致內政部及法務部之陳情書則未蓋章），則陳情書
    上具名之5 人有無一起前往楊進財代書處，證人楊進財於乙○○被訴誣告案本院審理時證稱：是乙○○和他太太來找我
    寫的等語；然乙○○則稱：當時只有我1 人去，我太太是後
    來才去的等語（見本院90年上訴字第1469號91年2 月21 日
    筆錄），就究係乙○○1 人，或乙○○與丁○○○2 人共同
    前往找楊進財書寫陳情書，乙○○及楊進財在該案所供雖有
    齟齬，然本案於本院審理時，乙○○及楊進財2 人就此均一
    致供稱僅乙○○1 人往找楊進財書寫陳情書等語（見本院上
    訴審92年4 月25日及5 月9 日筆錄），參諸楊進財前後所供
    ，均僅提及只乙○○1 人提供資料與其討論如何向有關機關
    陳情遭受自訴人一家欺壓之情事，從未述及丁○○○有在場
    作何陳述，堪認被告丁○○○縱事後曾至楊進財之代書事務
    所，但乙○○委託楊進財書寫陳情書時丁○○○並未在場。
    又陳情書上立陳情書人雖有被告丁○○○、戊○○、己○○
    、丙○○之名，部分陳情書上亦蓋渠4 人之印章，被告等4
    人是否知悉乙○○向渠等拿取印章意欲何為，是否知道欲書
    立陳情書之事，或知悉陳情內容。乙○○於其被訴誣告案原
    審法院於90年6 月5 日辯論期日原係供稱：陳情書是我寫的
    沒錯，陳情人除了我之外，其他人是我太太和小孩，但她們
    都不知道我陳情的事情等語，嗣該案原審法院再開辯論，於
    同年6 月26日調查時，經傳喚被告丁○○○、戊○○、己○○、丙○○為證人，乙○○則翻異前詞，供稱被告等知道書
    寫陳情書之事，渠等同意具名陳情，印章都是她們拿出來蓋
    的，是我們5 人一起具名陳情等語，被告等亦證稱我們有同
    意乙○○一起具名陳情，印章是我們拿出來蓋的等語，該案
    上訴本院後，乙○○及被告等仍供證被告等僅知要陳情之事
    ，但對於陳情內容則不知情等語，有各該筆錄在卷可按，參
    諸乙○○及證人楊進財於本案原審及本院前審審理時均證稱
    ：乙○○往找楊進財時，係拿判決書、起訴書及錄音內容給
    楊進財參考，楊進財是根據該等資料書立陳情書，因判決書
    上有提到被告等人，楊進財問過乙○○意見，乃將被告等人
    之名字全部列上，至要向那些機關陳情，亦是經楊進財與乙○○討論後臨時決定等情，暨乙○○及被告等一家人因遭自
    訴人之父母弟妹林進旺、林蘇瑞美、林啟斌、林燕伶毆傷，
    該林進旺等人均經原審法院於86年4 月28日以86年度訴字第
    3891號判處罪刑，有該判決在卷可參。綜合上開各項證據相
    互對照勾稽，乙○○於收受傷害案判決書後，認其一家人遭
    受自訴人之父母弟妹欺壓，鬱抑難伸，思欲向有關單位陳情
    ，乃向其妻即被告等索拿印章，被告等所受之教育不高，未
    知詳情，即將印章交付，經乙○○與代書楊進財討論結果，
    再參考判決書、起訴書、錄音帶等各項資料，乃由楊進財書
    寫陳情書，並決定陳情之機關，被告等僅知乙○○要陳情，
    至陳情之內容及對象，被告均不明瞭，應屬合乎情理。被告
    等於本院審理時雖辯稱：我們並未將印章交予乙○○等語，
    乙○○亦稱係楊進財寫好陳情書後，我臨時到刻印舖刻被告
    等之印章蓋在陳情書上等語，但蓋在陳情書上被告等印章之
    印文，經本院勘驗結果，除丁○○○之印文係篆體外，其餘
    則係正楷，字體並不相同，如係乙○○臨時找一家刻印舖篆
    刻，在無特別要求之下，字體應無不同之理，且與渠等在原
    審及另案之供詞不符，應認被告等前開未交付印章予乙○○
    云云之供詞，並非實在。然被告等既不知陳情書之內容，即
    難認被告等與乙○○有誣告犯意之聯絡，上開不實之供詞並
    不能為被告不利之證據。
  (三)綜上所述，被告等4人確實不知乙○○前往委請代書楊進財
    書寫前開陳情書之內容，難認其等有誣陷自訴人之故意，而
    與乙○○有犯意之聯絡，本件被告等4人被訴誣告尚屬不能
    證明。
五、原審未予詳察，徒以被告等4人均於陳情書上蓋章，且4人均
    為乙○○之妻女，因而推斷被告等與乙○○有犯意之聯絡及
    行為之分擔，均依誣告罪予以論科，自有未洽。被告等上訴
    意旨，執此指摘原判決不當，為有理由，應由本院將原判決
    予以撤銷改判，另為被告丁○○○、戊○○、己○○、丙○○均無罪之諭知。
六、被告丁○○○經合法傳喚，無正當理由不到庭，爰不待其陳
    述，逕行判決。
據上論斷，應依刑事訴訟法第369 條第1 項前段、第364 條、第
371 條、第301 條第1 項，判決如主文。
中    華    民    國    95    年    5     月    30    日
                  刑事第七庭    審判長法  官  莊飛宗
                                      法  官  黃三友
                                      法  官  黃憲文
以上正本證明與原本無異。
如不服本判決應於收受本判決後10日內向本院提出上訴書狀，其
未敘述上訴理由者，並得於提起上訴後10日內向本院補提理由書
狀（均須按他造當事人之人數附繕本）「切勿逕送上級法院」。
中    華    民    國    95    年    5     月    30    日
                                      書記官  施耀程


司法院資訊處製作；財團法人民間司法改革基金會備份。
